行  政  法  院  判  決                          八十八年度判字第一四二一號
    原      告  甲○○
    被      告  財政部臺北市國稅局
右當事人間因綜合所得稅事件，原告不服行政院中華民國八十七年七月二十七日台八
十七訴字第三七六三五號再訴願決定，提起行政訴訟，本院判決如左︰
    主  文
原告之訴駁回。
    事  實
緣原告八十一年度綜合所得稅結算申報，漏報取自國防部中山科學研究院（以下簡稱
中科院）薪資所得計新台幣（下同）六九九、八四○元，乃核定補徵稅額一一九、三
六九元。原告不服，申經復查結果，未准變更。提起訴願、再訴願，均遭決定駁回，
遂提起行政訴訟，茲摘兩造訴辯意旨於次：
原告起訴意旨略以︰一、所得稅法第十四條第一項第三類之規定若依同法第四條第八
款為獎勵參與研究而設之租稅優惠之明文規定意旨以觀，中科院是為一發展國防科技
所設之研究機關，故其若為獎勵研究之目的，而給與之獎金或補助費，應有此之租稅
優惠條款之適用，殆無疑義。二、「但受領之獎學金或補助費，如係為授與人提供勞
務所取得之報酬，不適用之。」此亦為所得稅法第四條第八款為租稅公平，對本款前
段所設之限制規定，故若中科院因獎勵研究所給與之獎金或補助費，實為授與人提供
勞務所得之報酬，此為需納稅捐非租稅優惠之對象，此亦理所當然。然就此中科院所
給與原告之「研究補助費」（工作補助費）所得部份，與原核定稽徵機關所爭執之處
，為其究屬所得稅法第四條第八款本文免稅部份抑或但書非免稅部份。依財政部六十
八年十一月三十日所發給中科院台財稅字第三八五○一號函示意旨，財政部對所得稅
法第四條第八款但書之判準，是以「通案依職級按月定額發給」為條件，認定是否為
所得稅法文中之「薪資所得」，而薪資所得，即為「提供勞務之報酬」。然以此方式
之解釋疑義，於原決定書中未能有令人折服之解答，原告實有以下疑惑：(一)在所得稅
法條文中並無規定認定報酬之給付方式為何，何以財政部可單以中科院之給付方式，
即為「非免稅」之解釋﹖獎金與補助費究需為何種給付方式，方符合免稅規定﹖因於
八十五年二月八日立法院第一會議室所召開之公聽會中，財政部賦稅署官員解釋其是
依據所得稅法第十四條第一項第三類第二款為認定。但縱於此法文中固有「補助費」
項目之規定，然並不代表其以「×費」、「×補助」之名即為薪資之一部，如依所得
稅法第四條第八款規定為獎勵研究而發給，即使使用「×費」、「×補助」名稱為發
放，因其早有符合免稅之法源依據，不能改其租稅優惠之性質。況且，此法文判斷是
否為薪資是以按月分期給付之計算標準，係指退休金或養老金，法文中並無規定如以
「依職級按月定時定額」此方式發給，即為薪資的一部。故此推論可知，顯然財政部
所發給中科院台財稅字第三八五○一號函之合法性基礎實屬可疑，因其係為一補充規
定，但其解釋內容卻已凌駕所得稅法法文之上，實已有違反無法授權之違誤。另又有
疑之處是，若依其函中所示語意，如是為一依個案發給，但給付方式為職級按月定額
發給，此究為免稅抑或非免稅﹖至此更顯然可知，台財稅字第三八五○一號函之非法
、遺漏之處。(二)且縱或台財稅字第三八五○一號函所示內容設為無誤，若六十九年起
中科院未扣繳，亦未告知各所得人應補納，依台財稅字第三八五○一號函意旨，稽徵
機關早即應對中科院及其員工為逃漏稅捐之處罰。然稽徵機關就發此函之後並未置疑
。此是否已表示稽徵機關肯認中科院為符合免稅判準之發放，以不作為之默示同意此
部分為免稅﹖就此之明顯地不作為，顯然長久以來使得中科院及其員工皆對此產生「
信賴」，應有行政法上之「信賴保護」原則之適用。是故，除非有變更法令解釋，否
則據此發放之制度，應是一直為免稅才可謂有「依法行政」。(三)且就此之薪給，是否
整體就為提供勞務之報酬，顯有疑問。因於中科院將「研究補助費」給付與原告時，
非如復查決定書言，此為薪資之一部，而應為此補助費已區別其他薪資部分，實為獎
勵中科院員工從事研究而編列之獨立項目，提供勞務之報酬另有他項所得編列。此亦
為當年中科院欲延攬國內外優秀研究人員至該院任職之優惠待遇，何能於多年之後反
悔，失信於民。故此，原告認其為符合所得稅法第四條第八款本文之免稅理由三。(四)
中科院所發給之「研究補助費」經費來源並非中科院自身經常性預算項目，而是由所
接受委任之各研究計畫經費支應。一旦其所屬人員未參與某項計畫，即不得自該計畫
經費支領「研究補助費」、「品位加給」或「技術津貼」等款項。可證明「研究補助
費」並非一固定性支給，縱依前引第三八五○一號函第二點，應屬「按研究計畫個案
給付」，依法可免納所得稅。原處分機關未審酌「研究補助費」經費來源之性質，即
逕予認定屬「薪資」，其認定並非洽當。(五)又於六十八年財政部台財稅字第三八五○
一號函復，自六十九年起，中科院並未就函中所示為扣繳，亦未如函中所示轉知所得
人，並佐以稽徵機關長久以來對中科院此未扣繳之舉亦未置喙之事實可知，此足認稽
徵機關對中科院之行為，早已默示同意。而此研究補助費部分縱或經過名稱改變，亦
不失其為免稅之補助費性質，故此部份之所得免稅，依所得稅法第十四條第一項第三
類第二款但書規定納稅義務人無須申報。且於八十一年十一月三日中科院亦曾以（八
十一年）訓誠字第一六八三七號函向台灣省北區國稅局說明書曩昔以來免稅之依據及
處理方式，該局亦備查在案，並行之有年。故就此事件原處分機關之欲事後徵稅之處
分，實為一依已違背行政前例之行政命令所作成之處分，亦實為一自另為重新認定核
課標準之違法處分。在此，就其內涵尚爭議中，怎可據此即言其後處分核課正確﹖此
原告所認之免稅理由是。(六)又於復查決定書中說明：「．．．且該院對於前述「品位
加給」及「技術津貼」均已依法規定按薪資所得申報扣繳，並填發扣繳憑單送交申請
人在案．．．」云云，認應併課當年所得。然就此說法，實有誤會。因當年中科院早
已編列其為免稅所得，而扣繳憑單之發放，也為受扣繳單位質疑，方為形式發放，仍
不認為其是為應納稅捐薪資之一部。此可由原告扣繳憑單上之項目雖七十九年度以「
五○」此代表薪資項目載記，但此實為誤記。此可於八十年度即以「九二」其他項目
載記得知。就此事實，足見決定書中所言依據實為誤解。三、如前述違法理由皆不成
立，退萬步言，原告於八十一年度之是類所得，也無須繳納稅捐。依據八十五年七月
三十日增訂之稅捐稽徵法第一條之一規定：「財政部依本法或稅法所發布之解釋函令
，對於據以申請之案件發生效力。但有利於納稅義務人者，對於尚未核課確定之案件
適用之。」如無申請或解釋函令不利於納稅義務人者，該函令應不得溯及既往。本件
因行政院秘書長於民國八十四年十月十七日以台八十四財三七○○七號函方才為確定
之核示，依據前項規定及依民國七十八年四月二十九日行政院台七十八規字第一○九
○四號函「行政命令生效日期之規定」說明中可見，「．．．至如行政機關本於職權
就法規未規定事項所作補充規定，應自補充規定下達日生效，亦經本院七十一年三月
二十四日台七十一財字第四五四七號函示有案．．．」云云，顯然就此所得稅法文的
補充規定，自六十八年財政部發台財稅第三八五○一號函起，及至八十四年十月十七
日止，「應為核課」之行政命令才正式確定而下達。依前引規定及函示，顯然應自八
十四年十月十八日起方得徵稅，此為自明之理。並且徵稅事項，為對國民之不利處分
，若被告欲回溯追繳，實已明顯違反「不利處分應不溯及既往」之行政法原理，故原
告主張駁回原處分，應有理由。四、又按所得稅法第八十九條第二項規定，稽徵單位
有義務先行向扣繳義務人進行賠繳義務之追索。然縱或此項補助費是應為繳稅，原告
之未申報、未繳行為實皆因扣繳義務人中科院的錯誤告知，且其亦未履行扣繳之責之
故。按法條意旨，除扣繳義務人行蹤不明或其他情事，致無從追究者，方得逕向納稅
義務人徵收。今中科院並未無從追究，而原核定機關卻逕踐行此向納稅義務人之徵收
行為，就程序面而言，顯然有可議之處！實應先向中科院要求賠繳也。故此亦為原告
認為免稅理由之一。五、退萬步言，如政府仍欲堅持本件所涉之「研究補助費」為薪
資之一部分，但於原告自中科院退休時，退休金計算之基準為薪資之全部，而國防部
發給退休金時卻將「研究補助費」排除於「薪資」外，同為國家行政院下屬部會，財
政部為增加稅收而將「研究補助費」計入薪資而欲補徵所得稅，國防部卻為節省退休
金之發放而為相反之解釋，致使原告於兩方面均受不利之結果，雖原告向行政院請求
協調其見解，至今未見回復。是否官員得以任意兩面顛倒法律文義，欺壓人民卻又振
振其詞﹖原告以為，同一事實之認定，政府之認定結果應該相同，令人民得有適從。
六、綜上所述，請判決將原處分及復查、訴願、再訴願決定均予撤銷等語。
被告答辯意旨略謂︰按「左列各種所得，免納所得稅．．．八、中華民國政府或外國
政府，國際機構、教育、文化、科學研究機關、團體或其他公私組織，為勵進修、
研究或參加科學或職業訓練而給與之學金及研究、考察補助費等。但受領之學金
或補助費，如係為授與人提供勞務所取得之報酬，不適用之，」「個人之綜合所得總
額，以其全年左列各類所得合併計算之．．．第三類：薪資所得：凡公、教、軍、警
、公私事業職工薪資及提供勞務者之所得：一、薪資所得之計算，以在職務上或工作
上取得之各種薪資收入為所得額。二、前項薪資包括：薪金、俸給、工資、津貼、歲
費、金、紅利、各種補助費及按月或按年分期給付之退休金或養老金．．．。」分
別為行為時所得稅法第四條第八款及第十四條第一項第三類所明定；又「稅捐之核課
期間，依左列規定：一、依法應由納稅義務人申報繳納之稅捐，已在規定期間內申報
，且無故意以詐欺或其他不正當方法逃漏稅捐者，其核課期間為五年。．．．在前項
核課期間內，經另發現應繳之稅捐者，仍應依法補徵或並予處罰．．．」及「前條第
一項核課期間之起算，依左列規定：一、依法應由納稅義務人申繳報納之稅捐，已在
規定期間內申報者，自申報日起算。」亦為稅捐稽徵法第二十一條第一項第一款、第
二項及第二十二條第一款所明定。二、本件原告不服被告初查核定，以系爭取自中科
院之薪資所得係研究補助費，依行為時所得稅法第四條第八款規定，應屬免稅所得，
且系爭所得係依研究計畫專案申請及依各員工參與程度分別計算發放，並非定額給付
，於會計上採按月給付僅屬權衡變通辦法，其性質符合財政部六十八年十一月三十日
台財稅第三八五○一號函釋，且稽徵機關逐年至中科院查閱相關會計資料，亦對系爭
所得未予扣繳乙節未予置理，中科院遂據以認定系爭研究補助費係屬免稅所得云云，
申經復查結果，被告以原告為中科院非軍職員工，其系爭取自中科院之薪資所得屬「
品位加給」或「技術津貼」，為其所不爭，而中科院之預算雖分別依計畫編列人事費
支應員工之各項給與，然領受「品位加給」或「技術津貼」之非軍職人員，無論配屬
之單位參與不同計畫，悉依該院所訂「科技人員品位加給支給標準表」、「技術員薪
給標準表」之等級，每月按職級定額領取「品位加給」或「技術津貼」。中科院聘僱
人員之約定事項亦載明薪給除實物代金及眷補費外，包括全部給與，業經財政部臺灣
省北區國稅局所屬大溪稽徵所赴中科院查閱資料瞭解無誤，並為中科院八十一年十一
月三日八十一訓誠字第一六八七三號函所說明，系爭「品位加給」或「技術津貼」自
始即屬薪資所得，自應依法合併申報繳稅，原核定並無不合，復查決定乃未准變更。
三、原告訴稱中院科所研發者，乃及國家安全、全民福祉之國防科技，非一般民生
科技所可比擬，而一般科技之研發尚且予以租稅優惠，舉輕以明重，本案之研發自應
給予更高之優渥獎勵，故而本案原告所領取之「品位加給」（或「技術津貼」）所得
為研究補助費應合於免稅優惠之立法目的，依法免納所得稅。又該項所得之本質，既
經中科院認定為免稅所得，自足堪信實。其給付之方式，在會計上乃依員工參與程度
不同，分別計算獎勵津貼之金額採按月給付，此乃權衡變通之辦法，惟中科院係專案
個別申請研究補助費，且按研究計畫個案分別給付，應無疑義，由上述得之，本件「
品位加給」（或「技術津貼」）所得，依財政部六十八年十一月三十日台財稅第三八
五○一號函釋，應屬免稅範圍。本件原告於申報所得稅時，即依當年度扣繳憑單誠實
申報，而今距前申報日期五年後，中科院復掣發扣繳憑單，其掣發原因為何﹖所據法
令為何﹖在在不詳，而本局卻依此為補稅理由，似嫌牽強。政府機關對人民之信賴利
益應予保護，本案認定課稅之標準未明確前，不宜追溯補徵系爭薪資所得之稅款云云
，資為辯解。惟查中科院之預算雖分別依計畫編列人事費支應其員之各項給與，但實
際上領受「品位加給」或「技術津貼」之非軍職人員，無論配屬之單位或參與不同計
畫，悉依該院所定「科技人員品位加給支給標準表」、「技術員薪給標準表」之等級
，每月按職級定額領取「品位加給」或「技術津貼」，該院與其聘僱人員之約定事項
亦載明所指薪給，除實物代金及眷補費外，包括全部給與，是以該院非軍職人員所領
受之「科技品位加給」或「技術津貼」，核屬其因在職務上或工作上因提供勞務所取
得之報酬，另財政部臺灣省北區國稅局於八十二年間曾派員前往該院現場瞭解結果，
該院支付非軍職人員之「品位加給」及「技術津貼」係採按月給付方式，並非按研究
計畫個案給付，復經中科院八十一年十一月三日八十一訓誠字第一六八七三號函致該
局說明該院各類薪資扣繳所得狀況：「本院於年度開始即訂有各項研究計畫，並按照
研究計畫逐月實施。各項研究計畫除一般經費外，為勵科技人員竭盡心智參與研發
工作，另編列研發人員研究補助費及技術津貼。為便利作業，研發人員研究補助費係
按月發放方式，再經由成本歸戶手續，回歸計畫預算內（研究補助費採個案給付，必
將增加人力及作業之負擔，不符經濟效益）」等語，足見中科院給付非軍職員工之「
品位加給」及「技術津貼」之所得，屬經常性補助費給與，且依職級按月定額支給，
為提供勞務所取得之報酬，依首揭行為時所得稅法第四條第八款但書及第十四條第一
項第三類之規定，核非免稅之研究補助費所得，乃屬應課稅之薪資所得，殆無疑義。
又本件被告發單補徵稅款，並未逾前揭稅捐稽徵法第二十一條所定核課期間，所稱基
於信賴利益不宜追溯補徵等節，殊無足採。四、原告訴稱稅捐稽徵人員依所得稅法第
九十五條規定逐年至中山科學院查閱會計資料，而對該研究補助費未予扣繳並未置喙
，顯證稅捐稽徵人員亦同意中科院將研究補助費性質認定為免稅範圍乙節，經查納稅
義務人如有所得稅法第十四條第一項各類之所得，即應依同法第七十一條規定申報納
稅，而所得稅法第九十五條之規定，僅係為加強課稅資料之正確性，授予稽徵機關調
查及督促扣繳義務人對於扣繳報告之確實，是尚不因稽徵機關未為調查或督促扣繳義
務人，即認納稅義務人就其取得之所得不負申報納稅之義務，是原告之指摘，顯屬誤
會，原核定尚無不合，應予維持。請判決駁回原告之訴等語。
    理  由
按中華民國政府或外國政府，國際機構、教育、文化、科學研究機關、團體，或其他
公私組織，為勵進修、研究或參加科學或職業訓練而給與之學金及研究、考察補
助費等所得，免納所得稅。但受領之學金或補助費，如係為授與人提供勞務所取得
之報酬，不適用之，為行為時所得稅法第四條第八款所規定。又凡公、教、軍、警、
公私事業職工薪資及提供勞務者之所得，為薪資所得，該項所得之計算，以在職務上
或工作上取得之各種薪資收入為所得額；前項薪資包括薪金、俸給、工資、津貼、歲
費、金、紅利、各種補助費及按月或按年分期給付之退休金或養老金。但為雇主之
目的，執行職務而支領之差旅費、日支費及加班費不超過規定標準者，及依同法第四
條規定免稅之項目，不在此限，復為同法第十四條第一項第三類所明定。本件原告辦
理八十一年度綜合所得稅結算申報，經被告初查以其漏報取自中科院之薪資所得計六
九九、八四○元，乃核定補徵稅額一一九、三六九元。原告不服，以系爭所得係研究
補助費，且係按研究計劃個案給付，並非通案按職級按月給付者，參照財政部六十八
年十一月三十日台財稅第三八五○一號函釋，依行為時所得稅法第四條第八款規定，
應屬免稅所得云云。申經被告復查結果，以原告為中科院非軍職員工，八十一年度領
取自中科院薪資中之六九九、八四○元屬品位加給，為其所不爭，而中科院之預算雖
分別依計畫編列人事費支應員工之各項給與，然領受品位加給或技術津貼之非軍職人
員，無論配屬之單位或參與不同計畫，悉依該院所訂「科技人員品位加給支給標準表
」「技術員薪給標準表」之等級，每月按級定額領取品位加給或技術津貼。且中科院
聘僱人員之約定事項亦載明薪給除實物代金及眷補費外，包括全部給與，業經財政部
台灣省北區國稅局大溪稽徵所赴中科院查閱資料瞭解無誤，並為中科院八十一年十一
月三日八十一訓誠字第一六八七三號函所明示，系爭品位加給自始即屬薪資所得，自
應依法合併申報繳稅，原核定並無不合，乃未准變更。原告猶不服，循序提起行政訴
訟，其起訴意旨如事實欄所載。查科學研究機關為研究而給予之研究補助費所得，非
屬為授與人提供勞務所取得之報酬者，始免徵所得稅，行為時所得稅法第四條第八款
已明予規定。中科院系爭「品位加給」或「技術津貼」研究補助費應否繳納所得稅，
財政部以最高財稅主管機關地位，亦曾本於法定職權，以六十八年十一月三十日台財
稅第三八五○一號函釋「一凡依職級按月定額發給者，應屬各該研究人員之薪資所得
，應於給付時依法辦理扣繳，所得人並應於年度結算申報時合併申報課稅。二如係按
研究計劃個案給付、並非通案按職級按月給付者，則為研究補助費，依法可免納所得
稅。三如屬第一種情形，中科院以往未依法扣繳，所得人以往年度亦未申報納稅者，
應即請中科院轉知各所得人自行向稽徵機關補報並補繳應納稅款，可免予處罰，自六
十九年一月起，中科院應於給付時依法扣繳，所得人應於每年終後合併申報綜合所得
稅。四本案經報奉行政院六十八年十一月八日台六十八財第一一二○四號函准予備查
在案。」經查中科院之預算雖分別依計畫編列人事費支應其員工之各項給與，實際上
領受品位加給或技術津貼之非軍職人員，無論配屬之單位或參與不同計畫，依該院所
定「科技人員品位加給支給標準表」、「技術員薪給標準表」之等級，每月按級定額
領取品位加給或技術津貼。且該院與其聘僱人員之約定事項亦載明所指薪給，除實物
代金及眷補費外，包括全部給與，其非軍職人員所領受之品位加給或技術津貼，核屬
因提供勞務所取得之報酬，應無行為時所得稅法第四條第八款免納所得稅規定之適用
。再財政部台灣省北區國稅局於八十二間派員前往該院瞭解結果，其支付非軍職人員
之品位加給及技術津貼確係按月給付方式，復經中科院八十一年十一月三日訓誠字
第一六八七三號函致該局，說明該院各類薪資扣繳所得稅狀況：「以該院於年度開始
即訂有各項研究計畫，並按照研究計畫逐月實施。各項研究計畫除一般經費外，為獎
勵科技人員竭盡心智參與研發工作，另編列研發人員研究補助費及技術津貼。為便利
作業，研發人員研究補助費係採按月發放方式，再經由成本歸戶手續，回歸計畫預算
內（研究補助費採個案給付，必將增加人力及作業之負擔，不符經濟效益）」等語，
足見中科院給付非軍職員工之品位加給及技術津貼之所得，屬經常性研究補助費給與
，且依職級按月定額支給，屬提供勞務所取得之報酬，依首揭行為時所得稅法第四條
第八款但書及第十四條第一項第三類之規定，核非免稅之薪資所得，中科院並對之依
規定扣繳，既無原告所謂之違反「租稅法定主義」、「依法課稅原則」，亦無「信賴
保護」原則之適用。又系爭研究補助費，自六十九年一月起，中科院應依法扣繳，所
得人應合併申報綜合所得稅，已經財政部上開函釋示明，行政院秘書處台八十四財三
七○○七號函示本案應依法課徵所得稅，係復財政部之請示事項，並非財政部依稅捐
稽徵法或稅法所發布之解釋函令，無稅捐稽徵法第一條之一規定之適用，是被告追課
原告八十一年度系爭研究補助費綜合所得稅，原告責為違反「不利處分應不溯及既往
」之原則，亦有誤會，本件所得既應課徵所得稅，中科院未予扣繳，原告又陳明已經
退休，則被告逕向原告追徵，核與所得稅法第八十九條第二項規定，並無不合，至本
案研究補助費於退休時，應否屬「薪資」之一部分，計算退休金，事涉退休有關法規
之規定，不得混為一談。綜上，原告所訴，皆無可採。從而，被告對原告八十一年度
綜合所得稅結算申報，漏報系爭研究補助費，予以補徵，揆諸首揭法條規定，核無違
誤，一再訴願決定遞予維持，亦均無不合。原告起訴意旨，難謂有理由，應予駁回。
據上論結，本件原告之訴為無理由，爰依行政訴訟法第二十六條後段，判決如主文。
中    華    民    國     八十八      年      四      月     二十三      日
                    行 政 法 院 第 四 庭
                                審 判 長 評  事      葉  振  權
                                         評  事      吳      仁
                                         評  事      吳  錦  龍
                                         評  事      林  家  惠
                                         評  事      吳  明  鴻
右  正  本  證  明  與  原  本  無  異
                                         法院書記官  陳  盛  信
中    華    民    國     八十八      年      四      月     二十八      日
